臺灣高等法院刑事裁定
110年度毒抗字第59號
抗  告  人  
即  被  告  曾偉嘉


          （現於法務部○○○○○○○○附設勒戒處所執行）
上列抗告人即被告因違反毒品危害防制條例案件，不服臺灣桃園
地方法院中華民國109年12月22日裁定（109年度毒聲字第508號
），提起抗告，本院裁定如下：
    主  文
抗告駁回。                                              
    理  由
一、原裁定意旨略以：抗告人即被告甲○○於民國109年6月2日下
    午3時許，在臺北市萬華區寶興街某不詳地點，以針筒注射
    方式，同時施用第一級毒品海洛因、第二級毒品甲基安非他
    命，而於109年6月2日晚間9時20分許為警在桃園市○○區○○路
    000號前查獲之事實，業據被告供承不諱，且其於查獲後為
    警採取之尿液檢體，經以酵素免疫分析法初步檢驗及氣相層
    析質譜儀法確認檢驗後，確呈鴉片類（可待因、嗎啡）、安
    非他命類（安非他命、甲基安非他命）陽性反應，有桃園市
    政府警察局被採尿人尿液暨毒品真實姓名與編號對照表、台
    灣檢驗科技股份有限公司濫用藥物實驗室-台北濫用藥物檢
    驗報告（報告編號：UL/2020/00000000）等件在卷可憑，是
    被告施用第一級毒品海洛因、第二級毒品甲基安非他命之犯
    行，洵堪認定。又被告前因施用毒品案件經臺灣臺北地方法
    院先後裁定送觀察勒戒、強制戒治後，於87年11月16日停止
    處分出監，於88年7月23日保護管束期滿執行完畢，並經同
    院以87年度易字第1693號判決免刑確定等情，此有本院被告
    前案紀錄表附卷可稽。被告於上開強制戒治執行完畢釋放後
    ，3年後再為上開施用毒品犯行，依法應再次令其入勒戒處
    所施以觀察、勒戒。從而，聲請意旨經核尚無不合，應予准
    許等語。
二、抗告意旨略以：被告於前次強制戒治執行完畢3年後再犯本
    件施用毒品犯行，依法固應再入勒戒處所施以觀察勒戒，惟
    仍希望改以較有利於被告之戒癮治療或其他替代治療之處分
    云云。
三、按最高法院109年度台上大字第3826號裁定認為，毒品危害
    防制條例業於109年1月15日修正公布，自109年7月15日施行
    生效，其中第20條、第23條將施用毒品之刑事處遇程序「5
    年後再犯」、「5年內再犯」之追訴要件，均修正為「3年後
    再犯」、「3年內再犯」。現行毒品危害防制條例既認施用
    毒品者具有「病患性犯人」特質，強調「治療勝於處罰」、
    「醫療先於司法」，對於該條例第20條第3項及第23條第2項
    所謂「3年後（內）再犯」，自應跳脫以往窠臼，以「3年」
    為期，建立「定期治療」之模式。準此，第20條第3項規定
    中所謂「3年後再犯」，只要本次再犯（不論修正施行前、
    後）距最近一次觀察、勒戒或強制戒治執行完畢釋放，已逾
    3年者，即該當之，不因其間有無犯第10條之罪經起訴、判
    刑或執行而受影響。
四、查：被告於上開時、地，以針筒注射之方式，同時施用第一
    級毒品海洛因與第二級毒品甲基安非他命1次之事實，業據
    被告供承不諱（毒偵卷第21、22、145、146頁），而其為警
    採集之尿液檢體，經送台灣檢驗科技股份有限公司台北濫用
    藥物實驗室檢驗結果，確呈鴉片類（可待因、嗎啡）、安非
    他命類（安非他命、甲基安非他命）陽性反應，亦有桃園市
    政府警察局被採尿人尿液暨毒品真實姓名與編號對照表、台
    灣檢驗科技股份有限公司濫用藥物實驗室-台北濫用藥物檢
    驗報告（報告編號：UL/2020/00000000）等件足憑（毒偵卷
    第111、189頁），足認被告前開自白與事實相符，堪予採憑
    ，被告施用第一級毒品海洛因、第二級毒品甲基安非他命之
    犯行，堪可認定。又被告前因施用毒品案件，經臺灣臺北地
    方法院先後於87年6月29日裁定觀察勒戒，復因認有繼續施
    用傾向而於87年7月24日裁定強制戒治，於87年11月16日停
    止處分出監，於88年7月23日保護管束期滿執行完畢，由同
    院以87年度易字第1693號判決免刑確定等情，有本院被告前
    案紀錄表1份、上開判決書附卷可佐（本院卷第11、26、27
    頁）。其後被告雖多次再犯施用毒品罪，惟均經法院依法判
    處罪刑，並未再接受觀察、勒戒或強制戒治乙節，亦有前開
    本院被告前案紀錄表在卷可查。是本件被告施用毒品犯行，
    距其最近一次因施用毒品經強制戒治執行完畢日（即88年7
    月23日）既已逾3年，則依前揭規定，即應再令觀察、勒戒
    ，且不因其間是否另犯施用毒品案件經起訴、判刑或執行而
    有不同，故而本件檢察官斟酌個案具體情節，依毒品危害防
    制條例第20條第1項、第3項之規定，向法院聲請觀察、勒戒
    ，即難謂有裁量逾越、濫用或違反比例原則之明顯違失。原
    審因認檢察官之聲請，依據現行法律規定，核屬正當，因而
    裁定被告應送勒戒處所觀察、勒戒，經核並無違誤。
五、被告抗告意旨固主張應予以戒癮治療或其他替代治療之處分
    云云，惟按毒品危害防制條例於87年5月20日制定時，即認
    施用毒品者具「病患性犯人」之特質，應首重於醫療之處置
    ，乃就初犯者規定先施以觀察勒戒、強制戒治程序，俾能戒
    除其毒癮；嗣於97年4月30日修正時，就初犯者，增訂檢察
    官得為附命完成戒癮治療之緩起訴處分，及少年法院得依少
    年事件處理法程序處理之規定，而使施用毒品者得以社區處
    遇方式進行戒癮治療。可見立法者旨在設計多元處遇，以達
    對施用毒品者有效之治療，而究採機構或社區處遇方式，則
    賦予檢察官裁量權。是被告究應採社區式之戒癮治療，或監
    禁式之觀察、勒戒，乃檢察官依其偵查中之職權，所得行使
    之裁量權，除有違背法令、事實認定錯誤或其裁量有重大明
    顯瑕疵之情事外，固非法院得予以實質審查，惟其裁量權之
    行使並非毫無限制，在裁量決定過程中，除不得逾越法定之
    裁量範圍（裁量逾越），並應符合法規授權之目的（裁量濫
    用），且不得有消極不行使裁量權（裁量怠惰）之情事，亦
    即須為「合義務性裁量」，如有裁量逾越、濫用或怠惰等情
    形，均構成裁量瑕疵，倘若檢察官未曾審酌於此，逕行對施
    用毒品之被告聲請觀察勒戒，即難謂有合義務性之裁量。本
    件被告為警查獲時，另有執行案件通緝中，經檢察官訊問，
    認不適合為附命完成戒癮治療之緩起訴處分，並為本案觀察
    勒戒之聲請，自無不合。被告抗告意旨執此指摘原裁定不當
    ，乃非有據。
六、綜上，原審以被告施用毒品犯行事證明確，依毒品危害防制
    條例第20條第3項、第1項規定，裁定被告應送勒戒處所觀察
    、勒戒，核無違誤。被告之抗告為無理由，應予駁回。
據上論斷，應依刑事訴訟法第412條，裁定如主文。　
中　　華　　民　　國　　110 　年　　1 　　月　　28　　日
                  刑事第二十二庭審判長法　官  洪于智
                                      法　官  陳銘壎
                                      法　官  汪怡君
以上正本證明與原本無異。
不得再抗告。
                                      書記官  賴怡孜
中　　華　　民　　國　　110 　年　　2 　　月　　1 　　日